【裁判字號】    99,交聲,4599
【裁判日期】    991231
【裁判案由】    交管條例聲異
【裁判全文】
臺灣板橋地方法院交通事件裁定        99年度交聲字第4599號
原處分機關  交通部公路總局臺北區監理所板橋監理站
異  議  人  郭景怡
即受處分人
上列受處分人因違反道路交通管理處罰條例案件，對於交通部公
路總局臺北區監理所板橋監理站中華民國99年12月9 日所為之板
監裁字第裁41-C00000000號處分（原舉發通知單號：中華民國99
年12月2 日北縣警交大字第C00000000 號）聲明異議，本院裁定
如下：
    主  文
原處分撤銷，由原處分機關依法另為適當之處分。
    理  由
一、原處分以：臺北縣政府警察局【現改制為新北市政府警察局
    】中和第一分局秀山派出所員警於99年12月2 日，填製北縣
    警交大字第C00000000 號舉發違反道路交通管理事件通知單
    ，當場舉發異議人即受處分人郭景怡於99年12月2 日凌晨2
    時53分許，騎乘車號：H3Y-162 號重型機車，行經臺北縣中
    和市【現改制為新北市中和區○○○路27號前，有「酒駕拒
    測（已告知3 次測試均不配合）」之違規事實；案經移送原
    處分機關，而認異議人如上違規行為屬實，依道路交通管理
    處罰條例第35條第4 項規定，裁處異議人罰鍰新臺幣（下同
    ）6 萬元【已於99年12月9 日繳納；本院按：詳參原處分機
    關99年12月21日北監板四字第0992032886號不服裁決聲明異
    議案件移送書，意見欄二之記載】，並吊銷其駕駛執照，且
    3 年內禁考。
二、本件異議人聲明不服意旨則稱：伊當時騎車行經上開時、地
    被員警盤查，於員警詢問過程中，伊自白騎車前不久，才剛
    喝完1 瓶啤酒，員警遂返回200 公尺處之派出所取來酒測儀
    器，隨後馬上進行酒測，並未給伊15分鐘之合理緩衝時間，
    且此間警方並未表明要進行酒測，也未向伊說明酒測儀器的
    使用方式，員警只表示儀器會列出3 次數據，請伊不要拒絕
    酒測，伊於此期間亦一再向執勤員警表示不會拒絕酒測；伊
    因第一次遇警盤查，心慌意亂，單純只是想把員警所遞之杯
    水飲用完畢，平撫情緒後再作測試，然於此期間，酒測儀器
    卻先後跑出2 張數據，伊並未趨前作測試，何以該儀器仍列
    有數據？伊正感疑惑，員警乃再次告知伊態度消極不配合拒
    絕酒測，但伊也向員警表示並無拒絕酒測之意，嗣伊走向酒
    測儀器，員警請伊張口並供檢視，卻未說明原因，伊經警檢
    視後，伊即對酒測儀器做第一次吹氣，但未有數據列出，員
    警表明是伊吹太小力，請伊加大力氣，伊有回答好，並再對
    著酒測儀器吹很大一口氣，但依然未有數據，此際，員警再
    次說明伊態度消極不配合拒絕酒測，即依道路交通管理處罰
    條例第35條第4 項規定開單告發，又該罰單開出後，也未交
    予伊檢視，以上過程員警皆有錄影；另依原處分所載，本案
    違規時間係99年12月1 日凌晨2 時53分，然此與前開罰單記
    示伊違規時間是99年12月2 日凌晨2 時53分之部分，兩者顯
    有不同；再本件舉發員警填單告發時，其記載「舉發違反法
    條」為道路交通管理處罰條例第35條第1 項第4 款，亦與本
    案違規應適用之前揭條例規定不符；伊不服，請求撤銷原處
    分等語。
三、經查：
(一)、按道路交通管理處罰條例所定之罰鍰、記點、吊扣或吊銷駕
    駛執照、行車執照等之處罰，皆係交通監理主管機關基於行
    政機關地位，對行為人違反秩序行為之裁罰性行政處分，此
    為行政機關（交通監理主管機關）就行為人違反該條例規定
    行政法上義務之特定具體事件（交通違規）所為之行政行為
    ，且對外直接發生公法上之法律效果。是以，監理機關對行
    為人之交通違規予以裁罰，應依行政罰法第1 條前段規定適
    用行政罰法。又按違反行政法上義務之行為非出於故意或過
    失者，不罰，行政罰法第7 條定有明文。準此，在具體行政
    事件中，行政法上之行為義務人有無因故意或過失而違反行
    政法上義務之行為，其事實應憑證據認定；反之，無證據即
    不得推論行為人有違反行政法上之義務，而令受行政處罰。
    故該處行政罰之事件，應先由行政機關就其主管權限踐行相
    關作為程序，以及人民應受處罰之客觀違反法令行為，負證
    明之責；倘若受處分人就行政機關已為相當證明之前開事項
    ，有主張欠缺主觀歸責條件或其他客觀情事之抗辯，則須就
    其所辯提出反證，合先敘明。
(二)、查本件原處分機關認定異議人有首開所述拒絕酒測之違規行
    為，並於99年12月9 日作成板監裁字第裁41-C00000000號裁
    決書，裁處異議人罰鍰6 萬元，並吊銷駕駛執照、3 年內禁
    考，固有前揭裁決書附卷可稽。
(三)、惟細究原處分機關作出如上交通裁罰，其所據事證，僅見有
    舉發員警於99年12月2 日填製之臺北縣政府警察局北縣警交
    大字第C00000000 號舉發違反道路交通管理事件通知聯影本
    1 份可憑（參本院卷第8 頁），此詳閱原處分機關移請本院
    辦理旨揭聲明異議全案提附相關書據材料，甚明。又本件員
    警填單舉發異議人前開交通違規，徵諸本案舉發單通知聯上
    所示內容，可知悉舉發員警填記本件違規時間係「99年12月
    2 日」凌晨2 時53分許，惟觀之原處分記載事項，其違規時
    間則記述為「99年12月1 日」凌晨2 時53分，二者顯然未符
    合致，自屬有疑而猶待查明。復按行政罰之裁處程序，依其
    程序可分不同之階段，有裁處前、裁處中及裁處後等不同之
    程序；裁處前者，為關於行政罰立項等有關之程序；裁處中
    者，泛指立項後，當事人意見陳述、聽證、機關調查以及人
    民綜合性之參與等；裁處後者，則指為處分成立後處分書之
    送達通知、救濟，以及處分內容之具體實現等綜合過程是。
    而交通違規事件之裁處程序，亦應同等視之；就本案所謂裁
    處中程序者，主要係在違規行為人向裁罰機關陳述意見之程
    序，暨裁罰機關就舉發違規事實所應擔負之事證調查作為程
    序等。況且，裁罰機關就交通違規事件之調查程序，旨在尋
    得充足事證，供為確認被舉發之違規行為人有無違反行政法
    上義務事實存在，據此決定是否應作出行政裁罰。準此，綜
    觀全案卷證，並未見有何違規事證附卷供為稽考，是原處分
    機關所為如上裁決，自屬有認定違規事實不依證據之重大違
    誤。據上，原處分機關就本件異議人有為警填單舉發旨開拒
    絕酒測之違規事實，關於該行為之違規時間，原舉發單與原
    處分之載述內容已見出入，仍有查明之必要，已詳如前述；
    再就本案違規地點、員警判認異議人確有拒絕酒測之客觀體
    現情狀暨其填單舉發之歷程等重要事項，其所憑事證亦均屬
    闕漏，復未見有何詳查確切事實真偽，並為適切說明之舉措
    ，堪認原處分機關就本案異議人指摘不服之交通違規科處行
    政罰事件，並未善盡裁罰前之應予查證作為義務。從而，原
    處分機關並未踐行行為事實不清之法律後果修補，甚明，要
    不因其向本院函陳以：副本抄送臺北縣政府警察局中和第一
    分局，惠請就本案違規事實及異議人所述情節查證後逕函臺
    灣板橋地方法院參酌等情詞，即得免除原處分機關對於本案
    交通違規行為人即異議人郭景怡應受首開行政裁罰之客觀事
    實真偽所應擔負之證明責任。
(四)、綜前所論，本件原處分機關所為旨揭交通裁決，既存有如上
    不依證據認定事實之重大明顯疵議，原處分即難予支持，自
    應由本院裁定將原處分予以撤銷；又為尊重原處分機關於本
    件撤銷後，就查得之行為事實態樣，所具有之唯獨行政裁量
    權限，應並諭由原處分機關查明後，依法另為適當之處分。
四、據上論斷，應依道路交通事件處理辦法第19條，裁定如主文
    。
中    華    民    國    99    年    12    月    31    日
                        交通法庭法  官  黎錦福
上列正本證明與原本無異。
如不服本裁定，應於裁定送達後5 日內敘明抗告理由，向本院提
出抗告狀。
                                書記官  蔡麗春
中    華    民    國    99    年    12    月    31    日

司法院資訊處製作；財團法人民間司法改革基金會備份。
